【裁判字號】    95,上易,470
【裁判日期】    951003
【裁判案由】    拆屋還地
【裁判全文】
臺灣高等法院民事判決                 95年度上易字第470號
上  訴  人  乙○○
                        號
被  上訴人  台灣省桃園農田水利會
法定代理人  甲○○
訴訟代理人  吳東霖律師
上列當事人間請求拆屋還地事件，上訴人對於中華民國95年4月
10日臺灣桃園地方法院95年度訴字第477號第一審判決提起上訴
，本院於95年9月26日言詞辯論終結，判決如下：
    主  文
上訴駁回。
第二審訴訟費用由上訴人負擔。
    事實及理由
一、本件被上訴人起訴主張：坐落桃園縣觀音鄉○○段第1547、
    1548、1513土地為被上訴人所有，詎料原審共同被告趙寅文
    所有建物、地上物竟占用如原判決附圖一 (下稱附圖一)編
    號Ａ、Ｂ、Ｃ、Ｄ、Ｅ、Ｆ所示面積、如原判決附圖二 (下
    稱附圖二)編號Ａ、Ｂ、Ｃ所示面積，原審共同被告趙國陽
    、趙梁對妹並與趙寅文共同占有使用如附圖一編號Ａ、Ｂ、
    Ｃ、Ｄ、Ｅ、Ｆ所示建物。而上訴人所有建物則占用如附圖
    一編號Ｇ所示面積、如附圖二編號Ｄ、Ｅ所示面積，經被上
    訴人發函趙寅文與被上訴人限期拆除，均未獲置理，爰依民
    法第767條之規定提起本訴，聲明：、趙寅文應將坐落桃
    園縣觀音鄉○○段第1547地號土地上如附圖一編號Ａ所示面
    積56.44平方公尺之加強磚造三層建物、編號Ｂ所示面積20.
    07平方公尺之一層鐵皮屋、編號Ｃ所示面積21.32平方公尺
    之一層鐵皮屋、編號Ｄ所示面積48.23平方公尺之加強磚造
    三層建物、編號Ｅ所示面積32.50平方公尺之一層鐵皮屋、
    編號Ｆ所示面積9.37平方公尺之二層鐵皮屋，及坐落同段第
    1548地號土地上如附圖二編號Ａ所示面積15.15平方公尺之
    貨櫃屋、編號Ｂ所示面積28.65平方公尺之鐵皮鴿籠、編號
    Ｃ所示面積9.2平方公尺之一層鐵皮屋拆除後，並將上開土
    地返還被上訴人。、趙國陽、趙梁對妹應自坐落桃園縣觀
    音鄉○○段第1547地號土地上如附圖一編號Ａ所示面積56.4
    4平方公尺之加強磚造三層建物、編號Ｂ所示面積20.07平方
    公尺之一層鐵皮屋、編號Ｃ所示面積21.32平方公尺之一層
    鐵皮屋、編號Ｄ所示面積48.23平方公尺之加強磚造三層建
    物、編號Ｅ所示面積32.50平方公尺之一層鐵皮屋、編號Ｆ
    所示面積9.37平方公尺之二層鐵皮屋遷出，並將上開土地返
    還被上訴人。、上訴人應將坐落桃園縣觀音鄉○○段第15
    47地號土地上如附圖一編號Ｇ所示面積318.53平方公尺之一
    層鐵皮屋，與坐落同段第1548地號土地上如附圖二編號Ｄ所
    示面積25.64平方公尺之一層鐵皮屋、及坐落同段第1513地
    號土地上如附圖二編號Ｅ所示面積226.34平方公尺之一層鐵
    皮屋拆除後，並將上開土地返還被上訴人 (原審為被上訴人
    勝訴判決，僅上訴人聲明不服，提起上訴，其餘共同被告趙
    寅文、趙國陽、趙梁對妹則未聲明不服，已告確定)。並於
    本院答辯聲明：上訴駁回。
二、上訴人則以：上訴人係於民國92年2月26日經由法院拍賣而
    標得坐落桃園縣觀音鄉○○段第1543、1544地號土地及其地
    上建物，當時法院未告知建物占用鄰地，上訴人應受保護；
    目前該建物與拍賣時之現狀相同，沒有增建，只有修補，不
    可能越界，原審測量有誤；且該建物歷經8個月才順利點交
    ，上訴人拍得之土地又遭趙寅文、趙國陽、趙梁對妹等占用
    ，上訴人對趙寅文、趙國陽、趙梁對妹等起訴已由法院判決
    勝訴，倘上訴人向法院標購之建物越界，在不影響交通、水
    流之狀況下，被上訴人應允許上訴人繼續使用或租用；再者
    上訴人買受之建物倘係越界，何以30年前被上訴人未阻止，
    是依民法第796條之規定，被上訴人對於越界部分即不得主
    張拆除等語置辯。並於本院上訴聲明：、原判決不利於上
    訴人部分廢棄。、上開廢棄部分，被上訴人在第一審之訴
    及假執行之聲請均駁回。
三、本件經依民事訴訟法第463條準用同法第270條之1第1項第3
    款規定，整理並協議簡化爭點及不爭執點後，兩造同意僅就
    言詞辯論時所陳述之事實及主張之法律關係為論斷。查被上
    訴人主張坐落桃園縣觀音鄉○○段第1547、1548、1513土地
    為其所有，並據其提出上訴人不爭執為真正之土地登記謄本
    、地籍圖謄本、催告函等文件為證，且經原審履勘現場，囑
    託桃園縣中壢地政事務所測量繪製土地複丈成果圖在案，有
    勘驗筆錄及附圖一、附圖二之土地複丈成果圖各1份在卷可
    稽 (見原審卷第30、31、34、67頁)，堪信被上訴人此部分
    事實之主張為真正。惟被上訴人主張上訴人所有建物占用伊
    所有土地如附圖一編號Ｇ所示面積及如附圖二編號Ｄ、Ｅ所
    示面積，應予拆除，並將占用土地返還被上訴人等情，則為
    上訴人所否認，並以前開情詞置辯。則本件應予審究之重要
    爭點厥為：上訴人所有建物是否占用被上訴人所有土地如附
    圖一編號Ｇ所示面積及如附圖二編號Ｄ、Ｅ所示面積而應予
    拆除，並將占用土地返還被上訴人？茲分述如下：
(一)、上訴人雖辯稱伊係經由法院拍賣而標得坐落桃園縣觀音鄉
      ○○段第1543、1544地號土地及其地上建物，當時法院未
      告知建物占用鄰地，伊應受保護等語。惟此為被上訴人所
      否認，且經原審及本院調閱原執行法院91年度執字第4646
      號清償債務強制執行卷宗，該92年1月22日下午2時30分及
      92 年2月26日下午2時30分之拍賣公告已於公告事項之其
      他特殊拍賣條件 (三)載明「第303號建物之基地，有部分
      占用鄰地即同段1524、1538、1512、1513、1547、1548地
      號土地，請應買人自行注意」等語。此外，拍賣標的物附
      表備考欄亦記載「部分占用鄰地1524、1538、1512、1513
      、1547、1548地號」等語（見上揭強制執行卷宗第86至88
      、107至109頁），顯見原執行法院拍賣坐落桃園縣觀音鄉
      ○○段第1543、1544地號土地及其地上303建號建物時，
      已將該第303建號建物占用鄰地之情事載明於拍賣公告，
      上訴人根據拍賣公告投標購買，自難諉為不知，是上訴人
      辯稱伊投標時法院未告知建物占用鄰地等語，即非可採。
(二)、次查執行法院91年度執字第4646號清償債務強制執行乙案
      查封債務人趙萬發所有坐落桃園縣觀音鄉○○段第1543、
      1544地號土地及其地上未辦保存登記建物時，即囑託桃園
      縣中壢地政事務所就該建物為測量，中壢地政事務所測量
      完竣後，以303建號完成該建物查封登記，中壢地政事務
      所之測量成果圖及建物登記謄本即明白顯示該303建號建
      物占用鄰地即同段1524、1538、1512、1513、1547、1548
      等地號土地，有該測量成果圖及建物登記謄本可考 (見上
      揭強制執行卷宗第36、37頁），上訴人於本院準備程序中
      亦認該測量成果圖正確 (見本院卷第43頁)，是其於本院
      準備程序中另稱原審測量有誤，自非可取。至於上訴人抗
      辯被上訴人於30年前即已知悉系爭建越界而未加阻止，故
      不得再主張拆除乙節，則未舉證以實其說，亦非可採。
(三)、揆諸前開說明，上訴人向原執行法院標購坐落桃園縣觀音
      鄉○○段第1543、1544地號土地上之303建號建物，經原
      審囑託中壢地政事務所測量而繪製附圖一、附圖二之土地
      複丈成果圖在案 (見原審卷第30、31、34、67頁)，上訴
      人所有如附圖一編號Ｇ所示面積318.53平方公尺之一層鐵
      皮屋、如附圖二編號Ｄ所示面積25.64平方公尺之一層鐵
      皮屋、如附圖二編號Ｅ所示面積226.34平方公尺之一層鐵
      皮屋，既分別占用被上訴人所有坐落桃園縣觀音鄉○○段
      第1547地號、第1548地號、第1513地號土地，則被上訴人
      依民法第767條之規定，請求上訴人將上揭一層鐵皮屋拆
      除，而將占用之上揭土地返還被上訴人，即屬有據。
四、綜上所述，被上訴人依民法第767條之規定，請求上訴人應
    將坐落桃園縣觀音鄉○○段第1547地號土地上如附圖一編號
    Ｇ所示面積318.53平方公尺之一層鐵皮屋，與坐落同段第15
    48地號土地上如附圖二編號Ｄ所示面積25.64平方公尺之一
    層鐵皮屋、及坐落同段第1513地號土地上如附圖二編號Ｅ所
    示面積226.34平方公尺之一層鐵皮屋拆除，並將上揭占用之
    土地返還被上訴人，洵屬正當，應予准許。原審就此為上訴
    人敗訴判決，核無不合，上訴意旨指摘原判決此部分不當，
    求予廢棄改判，為無理由，應予駁回上訴。又本件事證已臻
    明確，兩造其餘攻擊、防禦方法經逐一審酌後，認與判決結
    果不生影響，無再論述之必要，附此敘明。
五、據上論結，本件上訴為無理由，依民事訴訟法第449條第1項
    、第78條，判決如主文。
中    華    民    國    95    年    10    月    3    日
                    民事第十庭
                        審判長法  官  阮富枝
                              法  官  吳麗惠
                              法  官  黃豐澤
正本係照原本作成
不得上訴
中    華    民    國    95    年    10    月    5     日
                              書記官  廖艷莉


司法院資訊處製作；財團法人民間司法改革基金會備份。
